【裁判字號】    99,上訴,1337
【裁判日期】    990824
【裁判案由】    殺人未遂等
【裁判全文】
臺灣高等法院刑事判決                99年度上訴字第1337號
上  訴  人
即  被  告  丁○○
指定辯護人  許永昌律師（法扶）
上列上訴人因殺人未遂等案件，不服臺灣桃園地方法院98年度訴
字第1038號，中華民國99年3月1日第一審判決（起訴案號：臺灣
桃園地方法院檢察署98年度偵字第20088號）， 提起上訴，本院
判決如下：
    主  文
原判決撤銷。
丁○○放火燒燬現供人使用之住宅，未遂，處有期徒刑肆年。
    事  實
一、緣丁○○與丙○○原為男女朋友關係，因丙○○認二人關係
    不被丁○○親友認同，遂提議分手，並開始與丁○○疏離。
    丁○○於民國98年9月9日晚間某時許，撥打電話與丙○○聯
    絡，並要求丙○○外出與之見面，卻遭丙○○拒絕，丁○○
    猶不死心，繼續撥打丙○○之電話，丙○○皆未接聽，丁○○乃改撥打丙○○之父母位於桃園縣桃園市○○街197巷3號
    所裝設之室內電話，並向接聽電話之女子表示要找丙○○之
    意，經該女子覆以：「丙○○不在家，不要再撥打電話來」
    等語後，丁○○認丙○○應該仍居留於前址，僅係不願意接
    聽其電話，甚為氣憤，遂騎乘腳踏車前往上址，並先行將腳
    踏車停放在桃園縣桃園市○○○街164 號後，徒步行至上址
    ，見上址圍牆外堆置雜物（含廢紙、紙箱、鋁罐等物）竟萌
    生放火燒燬現供人使用住宅洩憤之犯意，於同年月10日凌晨
    0 時30分許，隨手拾取遭棄置之打火機，引燃上開雜物堆，
    並將打火機一併丟入燃燒後，立即逃離現場，所幸附近住戶
    即時發覺撲滅火勢，僅致上開雜物堆之紙張、鋁罐等雜物受
    火熱而有不等程度之燒損，並致停放於上址圍牆外之甲○○
    所有之腳踏車前輪燒損、乙○○所有之車牌號碼5261-DZ 自
    小客車左前側保險桿輕微燒損，未延燒至該住宅而未得逞。
    嗣經警方調閱監視錄影畫面，發現丁○○涉有重嫌，於翌（
    11）日夜間23時30分許，拘提丁○○到案說明，始查悉上情
    。
二、案經桃園縣政府警察局桃園分局報告臺灣桃園地方法院檢察
    署檢察官偵查起訴。
    理  由
一、按刑事訴訟法有關傳聞法則及例外規定（第159條至159條之
    5），如條文已明定得為證據者（如第159條之1第1項），或
    依規定原則上有證據能力（如第159條之1第2項）， 但當事
    人未抗辯其有例外否定證據能力情形者，即無庸就其如何具
    有證據能力而為說明。又本院認定本件事實所引用之被告以
    外之人於審判外陳述，包括人證及文書證據等，並無證據證
    明係公務員違背法定程序所取得，且檢察官、被告及辯護人
    於本院準備程序中及審判期日對本院所引用之相關卷證，就
    證據能力均未爭執，迄至言詞辯論終結前未再聲明異議。又
    該等證據，亦無刑事訴訟法第159條之4之顯有不可信之情況
    與不得作為證據之情形。本院審酌上開證據資料製作時之情
    況，尚無違法不當及證明力明顯過低之瑕疵，亦認為以之作
    為證據應屬適當，是依刑事訴訟法第159條至第159條之5 規
    定，所引用之前開人證及文書證據，均有證據能力。
二、訊據被告丁○○矢口否認有何放火燒燬現供人使用之住宅未
    遂之犯行，辯稱：伊並未縱火，本件火災是他人抽菸引起云
    云。經查：
  (一)被告於98年9月10日凌晨0時30分許，至其前女友丙○○位於
    桃園縣桃園市○○街197巷3號住處，以隨手拾得之打火機點
    燃上址圍牆外堆放之雜物堆後，並將打火機擲入一併燃燒即
    行逃離現場之事實，迭據被告於警詢、偵查、原審審理及本
    院訊問時自承不諱（見偵查卷第7、45、46、原審卷126頁、
    本院卷笫51頁反面），並有被告於本件火災發生之同日凌晨
    0時26分許步行經過桃園縣桃園市○○街189號前，及步行至
    桃園縣桃園市○○街197巷3號前之監視器翻拍照片9 張附卷
    可資佐證（見偵查卷第29、30、38頁、原審卷第75頁下方、
    第76頁），被告於本院審理時翻異前詞，辯稱：伊並未縱火
    ，本件火災是他人抽菸引起云云，顯係卸責之詞，並無足採
    。
  (二)本件火勢經附近住戶發現及時撲滅，仍造成甲○○所有之腳
    踏車前輪燒損、乙○○所有之車牌號碼5261-DZ 自小客車左
    前側保險桿輕微燒損，堆放現場之紙張、鋁罐等雜物均受火
    熱而有不等程度之燒損，業經證人乙○○、丙○○於原審審
    理時結證明確（見原審卷第88至90頁），並有卷附桃園縣政
    府消防局98年9月21日火災原因調查鑑定書及火災現場照片1
    份可佐（見原審卷第28至77頁），且據本件火災原因鑑定人
    曾瓊萱說明：「如果本案的火災現場在第一時間沒有即時被
    撲滅，因為雜物跟汽車的位置很近，現場火勢會延燒到自小
    客車，會燒到油管，油管會燒破，整個車子會起火燃燒，火
    勢會很大，火焰會有向內，就是向一樓房子延燒的可能，因
    為旁邊有盆栽，加上火及熱源具有向上的特性，火勢會從一
    樓向上延燒。」等語，故被告之放火行為，足以發生燒燬上
    開住宅之危險，甚屬明確。
  (三)本件經原審函請行政院國軍退除役官兵輔導委員會桃園榮民
    醫院鑑定被告行為時之精神狀況結果認：「個案（即被告）
    意識清醒，態度合作，衣著整潔，個人衛生稍差，言語對答
    合宜，無答非所問，情感恰當，思考內容及思考邏輯性尚可
    ，目前無妄想、無幻覺、無自殺意念，身體軀力正常。一般
    智力功能檢查稍差，定向力、計算能力、記憶力、抽象思考
    能力及判斷能力皆無明顯異常。個案自述縱火是因與女朋友
    吵架，心情不好，過去無縱火情況，也非病態性縱火狂。個
    案從小學習能力稍差（心理衡鑑為輕度智能不足），可能另
    有學習動機，或行為問題或其他因素未完成小學學業，就在
    家中幫忙養牛至70年間，之後順利服役2 年，以上兵退伍後
    ，做零工10幾年並娶妻，顯見過去的社會功能及社會判斷尚
    可，在事件當時，個案對人、時、地、物之描述皆很清楚，
    並對自己的行為（縱火）、目的（給她一點教訓）、後果（
    可能的財物損失及人員傷亡，個案在會談中對於被問到縱火
    釀成火災是會致人於死，個案是知道且很後悔的），推斷也
    屬是有能力，且知道的，個案過去曾有恐嚇取財、竊盜、傷
    害等前科，可能其有衝動及不顧後果的行為特質。個案最可
    能的情況為並無精神耗弱或精神喪失狀況，其意志力及判斷
    力無受損情形」等語，有該院99年1月13日桃醫醫字第09800
    00265號函附精神鑑定報告書1 份在卷可稽（見原審卷第116
    至118 頁），再佐以證人丙○○證稱：被告書沒有讀很多，
    伊與被告相處過程中，並未覺得被告精神有狀況或有怪異之
    行為舉動，被告只是因為都找不到工作，有點失志、覺得自
    己生不逢時等語（見原審卷第91頁反面至92頁），可見被告
    於本案行為時，並無因精神障礙或其他心智缺陷，致不能辨
    識行為違法或欠缺依辨識而行為之能力，或顯著減低之情形
    。被告之指定辯護人於原審辯以：被告對事務判斷能力顯低
    於常人云云，並無足採。
  (三)綜上所述，被告前開所辯，無非事後諉卸之詞，不足採信，
    被告放火燒燬現供人使用之住宅未遂犯行，事證明確，堪以
    認定，應依法論科。
三、論罪部分：
    核被告所為，係犯刑法第173條第3項、第1 項之放火燒燬現
    人供使用之住宅未遂罪。又放火行為原含有毀損性質，不另
    論毀損罪。被告已著手放火行為，但因附近住戶及時撲滅火
    苗，而未產生燒燬住宅之結果，為未遂犯，爰依刑法第25條
    第2項之規定減輕其刑。
四、不另為無罪之諭知部分：
  (一)公訴意旨另以：被告丁○○明知前女友丙○○居住於桃園縣
    桃園市○○街197巷3號，而該址為現供人使用之住宅，若於
    上址門口放火，火勢一旦迅速蔓延，將燒毀整棟公寓，且於
    夜間放火，因住戶處於休息狀態，反應較為遲緩，又因夜間
    視線不佳，逃生不易，人命損傷之程度，將益行擴大，竟出
    於殺人之故意，而為上開放火行為，旋火勢一發不可收拾，
    並向四周竄燒，所幸附近住戶即時發覺，報警處理，少頃火
    勢即遭撲滅，未造成人命傷亡，此部分亦涉有刑法第271 條
    第3項、第1項之殺人未遂罪嫌。
  (二)按犯罪事實應依證據認定之，無證據不得認定犯罪事實；不
    能證明被告犯罪者，應諭知無罪之判決，刑事訴訟法第154
    條第2項、第301條第1 項分別定有明文。又所謂認定犯罪事
    實之證據，係指足以認定被告確有犯罪行為之積極證據而言
    ，苟未能發現相當證據，或證據不足為不利於被告事實之認
    定時，即應為有利於被告之認定，更不必有何有利之證據，
    亦不能以推測或擬制之方法，以為裁判基礎（參看最高法院
    29年度上字第3105號、40年度台上字第86號、56年度台上字
    第807號判例意旨）。次按刑事訴訟法第156條第2 項規定，
    被告雖經自白，仍應調查其他必要之證據，以察其是否與事
    實相符。立法目的乃欲以補強證據擔保自白之真實性；亦即
    以補強證據之存在，藉之限制自白在證據上之價值。而所謂
    補強證據，則指除該自白本身外，其他足資以證明自白之犯
    罪事實確具有相當程度真實性之證據而言。雖其所補強者，
    非以事實之全部為必要，但亦須因補強證據與自白之相互利
    用，而足使犯罪事實獲得確信者，始足當之（參看最高法院
    74年台覆字第10號判例）。又認定犯罪事實所憑之證據，雖
    不以直接證據為限，間接證據亦包括在內；然而無論直接或
    間接證據，其為訴訟上之證明，須於通常一般之人均不致有
    所懷疑，而得確信其為真實之程度者，始得據為有罪之認定
    ；被告否認犯罪事實所持之辯解，縱屬不能成立，仍非有積
    極證據足以證明其犯罪行為，不能遽為有罪之認定，故檢察
    官基於追訴者之地位，應依刑事訴訟法第161條第1項規定，
    就被告犯罪事實負舉證責任，並指出證明之方法，倘其所提
    出之證據，不足為被告有罪之積極證明，或其指出之證明方
    法，無從說服法院以形成被告有罪之心證，基於無罪推定之
    原則，自應為被告無罪判決之諭知。
  (三)訊據被告於原審及本院均堅詞否認有何殺人未遂犯行，辯稱
    ：伊沒有要殺害丙○○或其家人之意思等語。經查：
  1.按刑法殺人罪之成立，不僅客觀上須有殺人之行為，且行為
    人於主觀上須具有使人死亡之知與欲，始足當之。而殺人決
    意，乃行為人犯罪時之內心主觀犯意，非他人輕易即得察覺
    ，而主觀決意，透過行為外顯。行為人以外之人，可經由外
    顯行為〈包括準備行為、實施行為及事後善後行為〉，綜合
    判斷而得探知，亦即應深入觀察加害人與被害人之關係、衝
    突之起因、加害人下手之方法、輕重、被害人受傷情形及加
    害人事後態度等各項外在客觀因素予以綜合評析。被告於98
    年9月12日第3次警詢時固供稱：「（問：你縱火的目的為何
    ？）我要放火把丙○○燒死。」等語（見偵查卷第9 頁反面
    ）。惟其於同日之前第2 次警詢時係坦承：「我因為最近和
    她（指丙○○）有口角，然後我到他家前原本是打算找她談
    ，但打電話給她她都不理我，我心情不好一時氣憤就隨手撿
    起打火機，將她們家前的資源回收紙點燃……我點燃後就離
    開。」（見偵查卷第8 頁）；於檢察官偵查中供述：「（問
    ：據你在警詢中表示縱火目的是要燒死丙○○？）沒有，我
    只是想燒紙，我只是想嚇嚇丙○○家人。」（見偵查卷第46
    頁）；於原審準備程序中供承：「（問：檢察官起訴你要去
    殺你的前女友丙○○，才去他住的地方放火，事實是否如此
    ？）不是，我只是想要嚇他（指丙○○）。」（見原審卷第
    22頁反面）；於原審審理時供稱：「（問：為何去放火？）
    我要嚇嚇他。」（見原審卷第126頁）各等語。依被告歷次
    自白放火目的，先後兩歧，究竟孰為可採，應以其自白之內
    容，經衡情酌理兩相比較後，何者具有相對之合理性為斷，
    不得偏執一端，徒憑其於第3 次警詢時之自白，遽謂其有殺
    人之犯意。
  2.本件被告放火之起因乃係被告於案發當日撥打電話與前女友
    丙○○聯絡，要求丙○○外出與之見面遭拒，被告因而氣憤
    才放火等情，為被告坦白承認（見偵查卷第46頁），核與證
    人丙○○證述情節相符（見原審卷第91頁），證人丙○○並
    證稱：「我覺得被告很可憐，找不到工作，他的家人98年6
    、7 月要求我們分開，我就漸漸的疏遠他，被告還是會找我
    要求挽回。」、「（問：《案發前與被告通話》當時你為何
    會覺得他有在生氣？）他的情緒激動，那天好像問到車子的
    事情，我就說車子賣掉，他就很生氣，罵一些很難聽的髒話
    。」、「（問：他有無威脅你如不出來見面就要對你或家人
    做什麼？）他沒有說。」、「（問：你跟被告之問，除了你
    前述不要見面及車子的事情，讓他激動外，還有不愉快之處
    或有何爭執？）我是希望被告不要再來找我，我有要他去找
    工作，要他這2、3個月，看他工作的情形再談交往的事，我
    這樣跟他說時他沒有很生氣。」、「（問：你跟他交往期間
    ，有無發現他會做一些一般人不會做的違法事情？）沒有，
    只是有時叫他去找工作，他會很徬徨，他想要傷害自己。」
    等語（見偵查卷第55頁、原審卷第91、92頁），是以被告與
    被害人丙○○之關係尚非決裂，未達由愛生恨之地步，僅因
    被害人丙○○一時拒絕會面，衡情被告當無致丙○○或其家
    人死亡或受傷之動機。
  3.被告係至丙○○住處前，見圍牆外堆置雜物（含廢紙、紙箱
    、鋁罐等物），乃隨手拾取遭棄置之打火機，引燃上開雜物
    並將打火機一併丟入燃燒後，立即逃離現場，經被告供承如
    前，參以火災現場並未檢出任何含有可燃性之促燃劑成分，
    為火災鑑定人曾瓊萱陳述明確（見本院卷第69頁），並有前
    揭火災原因調查鑑定書存卷可憑（見原審卷第33頁），足見
    被告係至現場臨時起意放火，並未事先準備點火之器具或助
    燃物，信無致住宅內人員於死或受傷，亦在所不惜之殺人故
    意。又證人丙○○、乙○○一致證稱：渠等經由鄰居拍門呼
    叫失火，打開大門查看時，火勢已經被撲滅等語（見原審卷
    第88頁反面、第90頁），參以現場除直接起火點之上開雜物
    有受火熱燒損情形外，僅致停放於上址圍牆外之甲○○所有
    之腳踏車前輪燒損、乙○○所有之車牌號碼5261-DZ 自小客
    車左前側保險桿輕微燒損，已如前認定，可見被告放火之火
    勢並非猛烈，益見被告並無殺人或傷害之故意。再者，上開
    雜物係堆放在上址住宅水泥圍牆外，並非在住宅大門前，而
    上開自用小客車正停放在上址住宅大門前，有前揭火災原因
    調查鑑定書所附現場相片及位置圖可參（見原審卷第66頁、
    68、69頁），倘被告有殺人或傷害之犯意，儘可挪移雜物堆
    之紙張至上址住宅大門前引燃，或縱火引燃大門前之上開自
    用小客車，其捨此不為，僅點燃圍牆外含紙張、鋁罐之雜物
    堆，雖存在放火燒燬住宅之抽象危險性，但究與殺人、傷害
    之實害性有間，被告辯稱：伊沒有要殺害丙○○或其家人之
    意思等語，應足採信。
  4.綜上所述，本案關於被告被訴殺人未遂罪行之證明，尚未達
    於通常一般人均不致有所懷疑，而得確信其為真實之程度，
    殊屬無從為有罪之確信。此外，本院復查無其他積極證據足
    資證明被告有公訴意旨所指之殺人未遂犯行，此部分自屬不
    能證明被告犯罪。惟公訴人既認此部分與前揭有罪部分有想
    像競合犯之裁判上一罪關係，爰不另為無罪之諭知。
五、對原判決之審查及本院科刑：
  (一)原審認被告犯放火燒燬現供人使用之住宅未遂罪，事證明確
    ，予以論罪科刑，固非無見，惟原判決認被告尚涉犯刑法第
    271條第2項、第1 項之殺人未遂罪，依想像競合犯併予論罪
    科刑，容有未洽。被告上訴否認放火之犯行，雖無足採，惟
    原判決既有上開可議之處，自屬無可維持，應予撤銷改判。
  (二)爰審酌被告有恐嚇及多次竊盜前科，素行不佳，有本院被告
    前案紀錄表1份在卷可稽（見本院卷第16、17頁）， 其僅因
    細故，即於深夜在住宅外放火，具有高度危險性，惟因附近
    住戶警覺而及時撲滅，致實害不大，被告犯罪後對於案發經
    過，大致坦承，其後於本院審理時又再度否認，且案發至今
    ，迄未賠償被害人之損害，兼衡被告智識程度、生活狀況、
    犯罪時所受之刺激等一切情狀，量處有期徒刑4 年，以資儆
    懲。
  (三)至被告用以放火之打火機1個並未扣案，且被告亦供稱該打
    火機係隨手撿拾，並非其所有之物，復已投入雜物堆一併燃
    燒等語明確在卷，既查無積極證據足資證明該打火機屬於被
    告所有，或現尚存在，爰不為沒收之宣告。
據上論斷，應依刑事訴訟法第369條第1項前段、第364條、第299
條第1 項前段，刑法第173條第3項、第1項、第25條第2項，判決
如主文。
本案經檢察官張秋雲到庭執行職務。
中    華    民    國    99    年    8     月    24    日
                  刑事第六庭審判長法  官  郭豫珍
                                  法  官  吳淑惠
                                  法  官  何信慶
以上正本證明與原本無異。
如不服本判決，應於收受送達後10日內向本院提出上訴書狀，其
未敘述上訴之理由者並得於提起上訴後10日內向本院補提理由書
（均須按他造當事人之人數附繕本）「切勿逕送上級法院」。
                                  書記官  王泰元
中    華    民    國    99    年    8     月    31    日
附錄：本案論罪科刑法條全文
中華民國刑法第173條
（放火或失火燒燬現住建築物及交通工具罪）
放火燒燬現供人使用之住宅或現有人所在之建築物、礦坑、火車
、電車或其他供水、陸、空公眾運輸之舟、車、航空機者，處無
期徒刑或7 年以上有期徒刑。
失火燒燬前項之物者，處1年以下有期徒刑、拘役或5百元以下罰
金。
第1 項之未遂犯罰之。
預備犯第1 項之罪者，處1年以下有期徒刑、拘役或3百元以下罰
金。

司法院資訊處製作；財團法人民間司法改革基金會備份。
